【裁判字號】    98,上易,1101
【裁判日期】    980616
【裁判案由】    恐嚇等
【裁判全文】
臺灣高等法院刑事判決                98年度上易字第1101號
上  訴  人  臺灣士林地方法院檢察署檢察官
被      告  乙○○
選任辯護人  蔡世祺律師
            賴伊信律師
            蔡行志律師
上列上訴人因被告恐嚇等案件，不服臺灣士林地方法院97年度易
字第1633號，中華民國98年3月10日第一審判決（起訴案號：臺
灣士林地方法院檢察署96年度偵字第14583號），提起上訴，本
院判決如下：
    主  文
原判決關於被訴九十六年二月九日、十六日傳送簡訊恐嚇部分撤
銷。
乙○○以加害名譽之事恐嚇他人，致生危害於安全，處拘役肆拾
日，如易科罰金，以新臺幣壹仟元折算壹日，減為拘役貳拾日，
如易科罰金，以新臺幣壹仟元折算壹日。
其餘上訴駁回。
    事  實
一、乙○○為聖陸營造工程股份有限公司（下稱聖陸公司）負責
    人與華信營造股份有限公司（下稱華信公司）實際負責人，
    因華信公司承攬丙○○所經營之磐石資產管理股份有限公司
    （下稱磐石公司）在臺北市內湖、臺北縣林口之營建工程而
    結識丙○○，二人因金錢往來而有糾葛，乙○○竟於96年2
    月9日上午10時、同日下午2時19分許，接續以手機傳送內容
    為「敬請期待、偽造文書及第一期違章，第二期超挖，即將
    上報」之簡訊予丙○○，復於同年2月16日晚上7時3分許，
    再以手機傳送內容為：「本人將於3月1日向調查局及縣政府
    政風處檢舉工地違章，未依圖施工偽造文書」之簡訊予丙○○，以加害名譽之事，接續恐嚇丙○○，致使丙○○心生害
    怕生危害於安全，而提出告訴。
二、案經丙○○訴請臺灣士林地方法院檢察署檢察官偵查起訴。
    理  由
壹、有罪部分：九十六年二月九日、十六日傳送簡訊恐嚇部分
一、被告乙○○坦承於96年2月9日上午10時、同日下午2時19分
    、同年2月16日晚上7時3分許，接續以手機傳送內容為「敬
    請期待、偽造文書及第一期違章，第二期超挖，即將上報。
    」、「本人將於3月1日向調查局及縣政府政風處檢舉工地違
    章，未依圖施工偽造文書」之簡訊予告訴人等情，然辯稱略
    以：「所傳送之簡訊是因為身為公司股東，對於告訴人公司
    之工地未依圖施工、違建等情可能影響公司聲譽而對告訴人
    所發出之警訊，與要求告訴人移轉股份係為二事」等語，然
    查：
(一)、被告坦承傳送簡訊之詞，核與證人即告訴人丙○○於原審具
    結指訴情節相符，又有前述簡訊內容翻拍照片（並非傳聞證
    據）等為據，又被告亦坦承此舉動與告訴人聲譽有關，並認
    為與要求告訴人移轉股份係為二事，被告雖主張其為股東，
    然並無所謂股東即可為前述傳送簡訊行為而免責，況被告是
    否為股東尚有爭議，且告訴人有無所謂違章超挖等情，另待
    主管機關審查，並非被告自行認定即可，則被告傳送前述之
    簡訊，其動機並非正當，行為亦非適法甚明。
(二)、按刑法第305條之恐嚇危害安全罪，係指單純以將來加害生
    命、身體、自由、名譽、財產之事，恐嚇他人致生危害於安
    全者而言，且「刑法第305條所謂致生危害於安全，係指受
    惡害之通知者，因其恐嚇，生安全上之危險與實害而言。被
    告因與甲欠款涉訟，竟以槍打死等詞，向甲恐嚇。甲因畏懼
    向法院告訴，是其生命深感不安，顯而易見，即難謂未達於
    危害安全之程度（26年渝非字第15號判例）」，「刑法第30
    5條之罪，僅以受惡害之通知者心生畏懼而有不安全之感覺
    為已足，不以發生客觀上之危害為要件（最高法院27年度決
    議）」，依據證人丙○○於原審具結陳述收到被告所寄之簡
    訊會害怕等情（原審卷第84頁），且因畏懼而向檢察署提出
    告訴，是其名譽深感不安，顯而易見，即應該已達危害安全
    之程度。起訴書雖認為被告傳簡訊之行為，係犯刑法第346
    條之恐嚇取財罪嫌，而辯護意旨亦主張被告並無不法所有之
    意圖，認為簡訊內容並非不法惡害之通知與恐嚇取財構成要
    件不同等語，然查，被告與告訴人之間確實有金錢往來之糾
    葛，此由證人即告訴人丙○○於原審證稱：「我個人欠他21
    02萬元」「我想做一個總結給被告，多幾百萬給他」等語即
    知（原審卷第83頁、第84頁），而告訴人與被告對於前述金
    錢究竟係投資或借款或購買房屋，所陳不同部分，係屬於民
    事糾葛問題，然告訴人對於收受被告前述金額款項與未收取
    利息等情並不爭執，則被告催討金錢之舉動，尚難認為有不
    法意圖，是其縱然寄送前述簡訊予告訴人，然所為仍與恐嚇
    取財之要件不符，但「（舊）刑法第370條第1項所謂恐嚇，
    凡一切之言語、舉動足以使他人生畏懼心者，均包含在內（
    22年上字第1310號）」，而本件是否有違規建築，需等待主
    管機關檢查認定，是否按圖施工與偽造文書更無關係，且被
    告亦非主管機關，如認為告訴人違背建築成規或法令，應向
    主管機關即建設局檢舉，而非傳簡訊以「上報」或向非主管
    機關之「調查局」、「縣政府政風處」檢舉，是被告未依據
    法定程序處理，反而傳送前述簡訊，所為即屬於不法之惡害
    ，原審判決與辯護意旨認為被告之舉動並非不法之惡害，尚
    有誤認，被告此部分之行為應與刑法第305條之構成要件一
    致。
(三)、綜上，被告辯解無不法惡害之通知等情，並非可取，此部分
    事實事證明確，應依法論科。
三、論罪科刑部分
(一)、核被告乙○○所為前述傳送簡訊之行為，並未要求錢財，應
    係犯刑法第305條之恐嚇罪，公訴意旨認為被告傳送簡訊之
    行為，係犯刑法第346條之恐嚇取財罪，起訴法條尚有未洽
    ，應予以變更，被告先後傳簡訊予告訴人之恐嚇行為，係基
    於單一恐嚇，被害人同一，且係在密切接近之時間實施，各
    行為之獨立性極為薄弱，在刑法評價上，以視為數個舉動之
    接續施行，合為包括之一行為予以評價，較為合理，應屬接
    續犯，而為包括之一罪。
(二)、原審未審及此以被告所為並非不法惡害之通知等情遽為被告
    此部分無罪之諭知，自難謂洽，檢察官上訴意旨，指摘原判
    決此部分諭知無罪為不當，非無理由，自應將原判決此部分
    撤銷改判。
(三)、爰審酌被告犯罪之動機係與告訴人金錢往來之糾葛、傳送簡
    訊之目的、手段、其智識程度、犯罪所生危害，及犯後態度
    等一切情狀，量處拘役肆拾日，並諭知如易科罰金，以新臺
    幣壹仟元折算壹日。又被告犯罪時間係在96年4月24日以前
    ，依中華民國96年罪犯減刑條例第2條第1項第3款規定，應
    予減其宣告刑二分之一為拘役貳拾日，如易科罰金，如易科
    罰金以新臺幣壹仟元折算壹日。
貳、無罪部分：被訴九十五年六月二十一日恐嚇、以存證信函恐
    嚇、以電話恐嚇部分
一、公訴意旨另以：(一)、乙○○為聖陸公司負責人與華信公司實
    際負責人，因華信公司承攬丙○○所經營之磐石公司在臺北
    市內湖、臺北縣林口之營建工程而結識丙○○，迨雙方熟識
    後，丙○○因資金需要乃向乙○○借款新臺幣（下同）2,10
    2萬元週轉，乙○○慨然允借且未要求利息，嗣乙○○以手
    機傳送「我愛妳」之簡訊予丙○○，而丙○○為免衍生感情
    糾紛，遂表示欲償還借款，詎乙○○竟基於恐嚇之犯意，於
    民國95年6月21日中午，至臺北市○○路○段49號3樓磐石公
    司辦公室，向丙○○恫稱：「須給付2,656萬5,000元，否則
    要妳好看，且工地要惡意停工」等語，丙○○乃簽發受款人
    為聖陸公司、金額計2,656萬5,000元之支票共10紙交付乙○○，用以償還借款，並已全部兌現，惟仍使丙○○心生畏懼
    ，致生危害於安全（下稱被訴九十五年六月二十一日恐嚇部
    分）。(二)、又乙○○明知丙○○已連本帶息償還上開款項，
    竟另基於恐嚇取財之犯意，意圖為自己不法之所有，先以存
    證信函致函丙○○，以丙○○積欠乙○○2,100多萬元為由
    ，恐嚇丙○○需將磐石公司600萬股之股份過戶予乙○○，
    然未獲丙○○回應（下稱以存證信函恐嚇部分）。(三)、且乙○○不時撥打電話向丙○○揚言：「不給錢就要檢舉」等語
    ，恫嚇丙○○，致使丙○○心生害怕，惟丙○○見乙○○需
    索無度乃拒為給付，乙○○始未得逞（下稱以存證信函恐嚇
    部分）。案經丙○○訴請臺灣士林地方法院檢察署檢察官偵
    查。因認為被告所為係犯刑法第305條之恐嚇罪嫌以及刑法
    第346條第3項第1項之恐嚇取財未遂罪嫌，此二罪犯意各別
    ，行為互殊，應分論併罰等語。
二、按犯罪事實應依證據認定之，無證據不得認定犯罪事實；不
    能證明被告犯罪者，應諭知無罪之判決，刑事訴訟法第154
    條第2項、第301條第1項分別定有明文。又事實之認定，應
    憑證據，如未能發現相當證據，或證據不足以證明，自不能
    以推測或擬制之方法，為裁判基礎；且認定犯罪事實所憑之
    證據，雖不以直接證據為限，間接證據亦包括在內，然而無
    論直接證據或間接證據，其為訴訟上之證明，須於通常一般
    之人均不致有所懷疑，而得確信其為真實之程度者，始得據
    為有罪之認定，倘其證明尚未達到此一程度，而有合理之懷
    疑存在而無從使事實審法院得有罪之確信時，即應由法院為
    諭知被告無罪之判決，有最高法院40年台上字第86號判例、
    76年台上字第4986號判例可資參照。次按刑事訴訟法第161
    條已於91年2月8日修正公布，修正後同條第1項規定：檢察
    官就被告犯罪事實，應負舉證責任，並指出證明之方法。因
    此，檢察官對於起訴之犯罪事實，應負提出證據及說服之實
    質舉證責任。倘其所提出之證據，不足為被告有罪之積極證
    明，或其闡明之證明方法，無從說服法官以形成被告有罪之
    心證，基於無罪推定之原則，自應為被告無罪判決之諭知，
    更有最高法院92年台上字第128號判例意旨足參。
三、公訴人認被告乙○○涉有前開犯行，係以被告乙○○供述、
    證人即告訴人丙○○、證人即前華信公司職員戊○○（起訴
    書誤載為「詹世棕」）、證人即華信公司登記負責人顏生財
    、證人即丙○○弟弟丁○○等人之證述，與華信公司購買建
    材等陳報磐石公司之採發請購單37紙（偵卷第49至85頁）、
    工程承攬契約書（他卷第168至176頁）、臺北縣政府96年3
    月30日北府工施字第0960210839號、96年6月1日北府工施字
    第0960349106號函、（他卷第142至144頁）磐石公司營利事
    業登記證、公司資料變更登記表、股東名簿（他卷第152至
    161頁）等為其論據。
四、被告坦承陸續交付共2102萬元款項予告訴人，且於95年6月2
    1日在臺北市○○路○段49號3樓磐石公司辦公室，由告訴人
    開立總計2656萬5000元之支票共10紙交付，惟否認有恐嚇、
    恐嚇取財未遂犯行，辯稱略以：「所交付予告訴人之2102萬
    元是投資磐石公司款項，並非借款，告訴人於95年6月21日
    所開立之10紙支票之支付工程保證款項，並非返還借款，至
    所傳送之簡訊是因為身為公司股東，對於告訴人公司之工地
    未依圖施工、違建等情可能影響公司聲譽而對告訴人所發出
    之警訊，與要求告訴人移轉股份係為二事」等語。經查：
(一)、被告陳稱陸續交付共2102萬元款項予告訴人之情，核與證人
    即告訴人丙○○證稱：「我個人欠他2102萬元」等情相符，
    且被告為聖陸公司負責人與告訴人所經營之磐石公司間因聖
    陸公司承攬磐石公司在臺北市內湖、臺北縣林口地區之營建
    公司而相互結識，被告自95年1月24日起至95年6月9日止陸
    續以支票匯入告訴人個人帳戶、告訴人公司即磐石公司帳戶
    等方式匯入總計2102萬元之款項，另於95年6月21日中午，
    在告訴人位於臺北市○○路○段49號3樓磐石公司辦公室處，
    由告訴人開立發票人為磐石公司、受款人為聖陸公司，總計
    2656萬5000元之支票共10紙交付予被告，以上為被告所不否
    認，並有告訴人所提出之工程承攬契約書、被告匯入款項存
    摺影本、前開10紙支票影本等為據（他字卷第13、14、17
    至20、31至33、168至176頁），堪予認定。
(二)、證人即告訴人丙○○雖於原審證稱：「被告於95年1月24日
    匯入1080萬是為了要購買林口一期工地中的一戶房屋，後來
    被告好像沒有意思要買，所以認為被告該筆款項是借款，後
    來又陸陸續續匯款入其帳戶，是算貸借予其之周轉金」、「
    匯入磐石公司200萬元是被告自己匯的，並不知情，雙方對
    於2102萬元之借款並未約定利息、還款期限，亦無立據或提
    供擔保」等語，而被告則否認係借款，亦即被告與告訴人丙○○對於前述匯入總計2102萬元款項之用途與名目雖各執一
    詞，但此項法律關係屬於民事案件審查之範圍，至於刑事實
    體法規定所需認定者，僅為被告有無不法所有之意圖，而本
    件告訴人對於欠被告2102萬元之事實並不爭執，僅就是否為
    投資或購屋、或借款有所爭議，但對於被告催討前述金額之
    過程而言，並無不法所有之意圖可言，至於方法與手段，只
    要不違法，均難以刑事法律相繩。而被告有無傳送「我愛妳
    」之簡訊予告訴人丙○○，並非刑事法律所規範之行為，縱
    使被告否認此行為，而該電話確實係登記為第三人甲○○所
    有，但此部分並非犯罪行為，則檢察官上訴要求傳訊該電話
    登記者，即無必要。
(三)、關於起訴書所記載之九十五年六月二十一日恐嚇部分，即：
    【乙○○竟基於恐嚇之犯意，於民國95年6月21日中午，至
    臺北市○○路○段49號3樓磐石公司辦公室，向丙○○恫稱：
    「須給付2,656萬5,000元，否則要妳好看，且工地要惡意停
    工」等語，丙○○乃簽發受款人為聖陸公司、金額計2,656
    萬5,000元之支票共10紙交付乙○○，用以償還借款，並已
    全部兌現，惟仍使丙○○心生畏懼，致生危害於安全】之部
    分，證人即告訴人已經證稱欠被告2102萬元，且稱：「匯入
    磐石公司200萬元是被告自己匯的，並不知情，雙方對於210
    2萬元之借款並未約定利息、還款期限，亦無立據或提供擔
    保」、「我想做一個總結給被告，多幾百萬給他，希望他放
    過我」等情，則被告縱使要求超過原來匯給被告之2102萬元
    ，不論超過之部分係利息或告訴人自陳之「多幾百萬給他」
    ，是否被告稱「須給付2,656萬5,000元」等情，尚難認為與
    恐嚇取財之要件相符，至於被告有無陳稱「須給付否則要妳
    好看，且工地要惡意停工」等語，告訴人並未於告訴狀敘述
    ，係事後補述，則此部分之真實性已堪置疑，況告訴人於原
    審證稱當時僅有其本人與被告在場，亦未證稱被告有前述言
    語，僅稱：「（被告跟你說要2656萬5千元時你有無跟被告
    吵起來？）沒有，因為被告已經變臉很嚴肅很鐵青，我嚇得
    說不出話來」、「是被告來我辦公室說我必須給他2656萬5
    千元這個數字，必須還給他這些錢。我沒有問他如何算出來
    ，當時我二個工地案都在他手上我心裡很恐慌，想說讓你占
    這麼多便宜就算了，我只想工地平安」（原審卷第82頁），
    並無關於：「須給付否則要妳好看，且工地要惡意停工」等
    語之陳述，又縱使告訴人所陳為真實，亦僅有告訴人一項指
    訴，而欠缺補強證據。而「告訴人之告訴，係以使被告受刑
    事訴追為目的，是其陳述是否與事實相符，固仍應調查其他
    證據以資審認。然證明告訴人指訴與事實相符之證據，並不
    以直接證據為限，若間接證據，已足供佐證告訴人之指訴為
    真實，亦非不得以之與告訴人之指訴，相互印證，併採為判
    決之基礎（93年台上字第4632號）」，是尚難認為被告有此
    部分犯罪嫌疑，而關於此部分，檢察官之上訴書並未記載上
    訴之理由，僅敘述與待證事實無關之投資契約書，是其上訴
    並非可取。
(四)、關於起訴書記載之以存證信函恐嚇部分，即【乙○○明知丙○○已連本帶息償還上開款項，竟另基於恐嚇取財之犯意，
    意圖為自己不法之所有，先以存證信函致函丙○○，以丙○○積欠乙○○2,100多萬元為由，恐嚇丙○○需將磐石公司
    600萬股之股份過戶予乙○○，然未獲丙○○回應（下稱以
    存證信函恐嚇部分）】，按「刑事訴訟法第161條已於民國
    91年2月8日修正公布，其第1項規定：檢察官就被告犯罪事
    實，應負舉證責任，並指出證明之方法。因此，檢察官對於
    起訴之犯罪事實，應負提出證據及說服之實質舉證責任。倘
    其所提出之證據，不足為被告有罪之積極證明，或其指出證
    明之方法，無從說服法院以形成被告有罪之心證，基於無罪
    推定之原則，自應為被告無罪判決之諭知。本件原審審判時
    ，修正之刑事訴訟法關於舉證責任之規定，已經公布施行，
    檢察官仍未提出適合於證明犯罪事實之積極證據，並說明其
    證據方法與待證事實之關係；原審對於卷內訴訟資料，復已
    逐一剖析，參互審酌，仍無從獲得有罪之心證，因而維持第
    一審諭知無罪之判決，於法洵無違誤（92年台上字第128號
    ）」，檢察官此部分之起訴事實，應以「存證信函」為證據
    ，但檢察官之起訴書並未將「存證信函」列為證據，而告訴
    人所提出之告證八為律師薛進坤寄給律師盧國勳之存證信函
    ，係告訴人委任律師薛進坤回信給律師盧國勳，此部分檢察
    官之舉證不足，尚難認為被告涉犯此部分犯罪嫌疑。
(五)、關於起訴書記載之以電話恐嚇部分，即【乙○○不時撥打電
    話向丙○○揚言：「不給錢就要檢舉」等語，恫嚇丙○○，
    致使丙○○心生害怕，惟丙○○見乙○○需索無度乃拒為給
    付，乙○○始未得逞（下稱以電話恐嚇部分）】，查證人即
    告訴人丙○○之胞弟丁○○於原審係證稱：「96年3月3日中
    午他（指被告）有打電話給我說公司要股份要多少可以談，
    若做出對不起我的事情不要怪他」等語（原審卷第102頁）
    ，而與檢察官起訴之事實即【乙○○不時撥打電話向丙○○
    揚言：「不給錢就要檢舉」等語】，並不相同，是檢察官之
    舉證顯然不足，而無從認定被告有此部分犯罪嫌疑。且檢察
    官之上訴書，亦未說明此部分之理由。至於檢察官起訴書所
    引之證人即前華信公司職員戊○○（起訴書誤載為「詹世棕
    」）、證人即華信公司登記負責人顏生財、證人即丙○○弟
    弟丁○○等人之證述，與華信公司購買建材等陳報磐石公司
    之採發請購單37紙（偵卷第49至85頁）、工程承攬契約書（
    他卷第168至176頁）、臺北縣政府96年3月30日北府工施字
    第0960210839號、96年6月1日北府工施字第0960349106號函
    （他卷第142至144頁）、磐石公司營利事業登記證、公司資
    料變更登記表、股東名簿（他卷第152至161頁）等，係證明
    被告與告訴人之間前述金錢糾葛究竟係資、借款或購屋，然
    不論前述金錢2102萬元之性質為何，告訴人與被告對於告訴
    人收受被告先後匯款之2102萬元與並未計算利息等情，均無
    爭執，而被告與告訴人此項金錢之債權債務關係既然存在，
    被告如合法催討債務即無關刑事責任，至於被告有無打電話
    、寄存證信函恐嚇，致使被害人心生畏懼，則是刑事案件舉
    證之重點，然檢察官於起訴書就前述之舉證均係不足，而無
    從認定被告有該等犯罪嫌疑，至於原審傳訊與待證事實無關
    之證人戊○○、顏生財等人，證明被告與告訴人之間有無投
    資採購關係，均無從為被告不利之認定。
(六)、此外，復查無其他積極證據足以證明被告涉犯前述三項罪嫌
    ，自應諭知被告無罪，而原審以不能證明被告此部分犯罪而
    為其無罪之諭知，經核原判決雖誤論述被告與告訴人間有無
    投資契約或係借款，而疏忽未嚴謹就檢察官起訴之事實與證
    據論述，但認定無罪之結果並無違誤，至於檢察官上訴，並
    未針對起訴書所記載之事實舉證，反而論述與待證事實無任
    何關聯性之投資契約書，與何人傳送「我愛你」簡訊等情，
    則其提起上訴，以推測之詞，指摘原判決此部分不當，請求
    撤銷改判，為無理由，應予駁回。
據上論斷，應依刑事訴訟法第368條、第369條第1項前段、第364
條、第299條第1項前段、第300條，刑法第305條、第41條第1項
前段、中華民國96年罪犯減刑條例第2條第1項第3款、第7條，判
決如主文。
本案經檢察官楊秀琴到庭執行職務。
中    華    民    國    98    年    6     月    16    日
            刑事第十二庭  審判長法  官  蔡永昌
                                法  官  蔡新毅
                                法  官  施俊堯
以上正本證明與原本無異。
不得上訴。
                                書記官  顧哲瑜
中    華    民    國    98    年    6     月    17    日
附錄：本案論罪科刑法條全文
中華民國刑法第305條（恐嚇危害安全罪）
以加害生命、身體、自由、名譽、財產之事，恐嚇他人致生危害
於安全者，處二年以下有期徒刑、拘役或三百元以下罰金。


司法院資訊處製作；財團法人民間司法改革基金會備份。
